臺灣臺中地方法院刑事判決
111年度金訴字第23號
公  訴  人  臺灣臺中地方檢察署檢察官
被      告  孫光忠



上列被告因詐欺等案件，經檢察官提起公訴（110年度偵字第396
45號），被告就被訴事實均為有罪之陳述，經告知簡式審判程序
意旨，並聽取公訴人、被告之意見後，本院合議庭裁定依簡式審
判程序，判決如下：
    主    文
孫光忠犯如附表二「罪名及宣告刑」欄所示之罪，各處如附表二
「罪名及宣告刑」欄所示之刑。應執行有期徒刑壹年肆月。
未扣案之犯罪所得新臺幣參仟元沒收之，於全部或一部不能沒收
或不宜執行沒收時，追徵其價額。
    犯罪事實
一、孫光忠自民國110年9月20日起，透過臉書不詳社團之徵人廣
    告，加入真實姓名年籍均不詳，綽號「馬小嵐」、「李別問
    」等成年人所組成之3人以上，以實施詐術為手段，具有持
    續性、牟利性、結構性之詐欺集團犯罪組織（下稱本案詐欺
    集團，所涉參與犯罪組織部分，本案非最先繫屬於法院之案
    件，且不在本件起訴範圍中)，負責擔任車手，其與「馬小
    嵐」、「李別問」及該詐欺集團其他不詳成員，共同意圖為
    自己不法之所有，基於三人以上共同詐欺取財及掩飾、隱匿
    詐欺犯罪所得本質及去向之一般洗錢犯意聯絡，先由本案詐
    欺集團不詳成員，各於如附表一所示之詐騙時間及方式，對
    如附表一所示之黃晴、江雅婷、曾能權（下稱黃晴等3人）
    行騙，致使黃晴等3人陷於錯誤，分別於如附表一所示時間
    匯款如附表一所示之金額至如附表一所示之人頭帳戶後，孫
    光忠隨即依「李別問」之指示領取如附表一所示人頭帳戶之
    金融卡，於如附表一所示之時間及地點，提領如附表一所示
    之款項，再將贓款及人頭帳戶金融卡放置於指定之地點轉交
    與詐欺集團上手，而以此方法製造金流斷點，掩飾、隱匿詐
    欺犯罪所得之本質及去向，並獲得新臺幣（下同）3,000元
    之報酬。
二、案經黃晴、曾能權等訴由臺中市政府警察局第四分局報告臺
    灣臺中地方檢察署檢察官偵查起訴。 
    理    由
一、訊據被告孫光忠對前開犯罪事實均坦承不諱，復有如附表一
    所示之「卷證出處」欄所示之供述及書證在卷可憑，並有偵
    卷所附之臺中市政府警察局第四分局南屯派出所之警員職務
    報告（第31頁)、人頭帳戶曾素美之郵局帳號0000000000000
    0號帳戶之交易明細各1份（第41頁）、被告於如附表一所示
    時、地於自動櫃員機領款之監視器錄影畫面擷圖6張（第111
    至115頁），本院卷所附之中華郵政股份有限公司110年10月
    19日儲字第1100290064號函檢送帳號00000000000000號帳戶
    之基本資料及客戶歷史交易清單（第47至59頁）1份在卷可
    稽，足徵被告之自白應與事實相符，可以採信。本案事證明
    確，被告犯行均堪認定，應依法論科。
二、論罪科刑
㈠、本案詐欺集團成員向被害人施用詐術後，為隱匿其詐欺所得
    財物之去向，而令被害人將其款項轉入該集團所持有、使用
    之人頭帳戶，並由該集團所屬之車手前往提領詐欺所得款項
    得逞，檢察官如能證明該帳戶內之資金係本案詐欺之特定犯
    罪所得，即已該當於新法第14條第1項之一般洗錢罪。另過
    去實務認為，行為人對犯特定犯罪所得之財物或利益作直接
    使用或消費之處分行為，或僅將自己犯罪所得財物交予其他
    共同正犯，祇屬犯罪後處分贓物之行為，非本條例所規範之
    洗錢行為，惟依新法規定，倘行為人意圖掩飾或隱匿特定犯
    罪所得來源，而將特定犯罪所得直接消費處分，甚或交予其
    他共同正犯，而由共同正犯以虛假交易外觀掩飾不法金流移
    動，即難認單純犯罪後處分贓物之行為，仍應構成新法第2
    條第1款或第2款之洗錢行為（最高法院108年度台上字第174
    4號、第2500號、第2425號判決意旨可資參照）。經查，被
    告參與本案詐欺集團犯罪組織，由被告依指示提領詐欺贓款
    後繳回本案詐欺集團，業如前述，則被告主觀上有隱匿其所
    屬詐欺集團之詐欺犯罪所得，以逃避國家追訴或處罰之意思
    ，客觀上所為已切斷資金與當初犯罪行為之關聯性，有隱匿
    犯罪所得去向之效果，而製造金流斷點，揆諸前開說明，核
    與洗錢防制法第14條第1項一般洗錢罪之要件相合。
㈡、核被告如附表一編號1至3所為，均係犯刑法第339條之4第1項
    第2款之三人以上共同犯詐欺取財罪、洗錢防制法第14條第1
    項之一般洗錢罪。
㈢、按共同實行犯罪行為之人，在合同意思範圍以內，各自分擔
    犯罪行為之一部，相互利用他人之行為，以達其犯罪之目的
    者，即應對於全部所發生之結果，共同負責，不問犯罪動機
    起於何人，亦不必每一階段犯行，均經參與；再關於犯意聯
    絡，不限於事前有所協議，其於行為當時，基於相互之認識
    ，以共同犯罪之意思參與者，亦無礙於共同正犯之成立，且
    數共同正犯之間，原不以直接發生犯意聯絡者為限，即有間
    接之聯絡者，亦包括在內；而詐欺集團成員，以分工合作之
    方式，各自分擔犯罪行為之一部，相互利用他人之行為，以
    達詐欺取財之目的，即應負共同正犯責任，不必每一階段犯
    行均經參與，且犯意之聯絡，亦不以直接發生者為限，其有
    間接之聯絡者，亦屬之（最高法院28年上字第3110號判決、
    85年度台上字第6220號、97年度台上字第2946號判決意旨參
    照）。經查，如附表一所示各次犯罪之運作模式，係由詐欺
    集團成員事先騙取人頭帳戶後，再分別對如附表一所示之告
    訴人或被害人詐騙後，使用如附表一所示之帳戶供上開告訴
    人或被害人匯款，復由被告依「李別問」指示領取上開人頭
    帳戶金融卡至自動櫃員機領得贓款後，再將金融卡及贓款上
    交與本案詐欺集團，是雖無證據證明被告係直接對如附表一
    所示各該告訴人或被害人詐欺之人，然被告於本案詐欺集團
    擔任「車手」之工作，所為係整個詐欺集團犯罪計畫中不可
    或缺之重要環節，被告自應就其所參與犯行所生之全部犯罪
    結果共同負責。是以被告與「李別問」、「馬小嵐」及所屬
    詐欺集團其他成員就如附表一所示各次犯行間，具有犯意聯
    絡及行為分擔，應論以共同正犯。
㈣、又如附表一編號2所示被害人江雅婷遭詐欺後，雖有多次匯款
    行為，惟係本案詐欺集團成員以同一事由向如附表一編號2
    所示被害人江雅婷施用詐術，且上開行為於密接之時、地為
    之，係侵害同一被害人之財產法益，各行為之獨立性極為薄
    弱，以視為數個舉動之接續進行，分為包括之一行為予以評
    價，較為合理，應僅論以接續犯之包括一罪。至於被告就如
    附表一編號1至2所示同一告訴人黃晴或被害人江雅婷受騙所
    匯款項有數次提領行為，僅屬詐欺集團為詐欺取財犯罪後之
    提領款項行為，核與接續犯無關，併此敘明。
㈤、被告就如附表一編號1至3所為，均係一行為觸犯上開數罪名
    之想像競合犯，應依刑法第55條規定，各從一重之三人以上
    共同犯詐欺取財罪處斷。又刑法處罰之加重詐欺取財罪係侵
    害個人財產法益之犯罪，其罪數計算，依一般社會通念，應
    以被害人數、被害次數之多寡，決定其犯罪之罪數（最高法
    院108年度台上字第274號判決意旨參照）。故被告就如附表
    一編號1至3所示3次三人以上共同犯詐欺取財罪，應屬犯意
    各別，行為互殊，予以分論併罰。
㈥、被告前因妨害兵役條例案件，經本院以106年度中簡字第2843
    號判決判處有期徒刑4月確定，於108年2月21日因徒刑執行
    完畢出監等情，有臺灣高等法院被告前案紀錄表在卷可按，
    其受有期徒刑執行完畢，5年以內故意再犯本件有期徒刑以
    上之罪，為累犯，考量被告前案犯罪經徒刑執行完畢後，理
    應產生警惕作用，返回社會後能因此自我控管，不再觸犯有
    期徒刑以上之罪，然被告卻故意再犯罪，足見被告有其特別
    惡性，且前罪之徒刑執行無成效，其對於刑罰之反應力顯然
    薄弱，且被告並無司法院釋字第775號解釋意旨所指個案應
    量處最低法定刑，又無法適用刑法第59條減輕其刑，而應依
    此解釋意旨裁量不予加重最低本刑之情形，爰依刑法第47條
    第1項規定，加重其刑。
㈦、想像競合犯之處斷刑，本質上係「刑之合併」。其所謂從一
    重處斷，乃將想像競合犯組成之評價上數罪，合併為科刑一
    罪，其所對應之刑罰，亦合併其評價上數罪之數法定刑，而
    為一個處斷刑。易言之，想像競合犯侵害數法益者皆成立犯
    罪，論罪時必須輕、重罪併舉論述，同時宣告所犯各罪名，
    包括各罪有無加重、減免其刑之情形，亦應說明論列，量刑
    時併衡酌輕罪部分量刑事由，評價始為充足，然後依刑法第
    55條前段規定「從一重處斷」，非謂對於其餘各罪可置而不
    論。因此，法院決定處斷刑時，雖以其中最重罪名之法定刑
    ，做為裁量之準據，惟於裁量其輕重時，仍應將輕罪合併評
    價在內（最高法院108年度台上字第4405、4408號判決意旨
    參照）。依洗錢防制法第16條第2項規定：「犯前2條之罪，
    在偵查或審判中自白者，減輕其刑。」，被告就上揭犯行於
    偵查及本院審理時均坦承不諱，所犯一般洗錢罪部分，本應
    依前開規定減輕其刑，但因此部分已與三人以上共同犯詐欺
    取財罪成立想像競合犯，從一重之三人以上共同犯詐欺取財
    罪處斷，自無從再適用該條項規定減刑，惟依前開說明，本
    院仍將於後述量刑時予以考量，附此說明。
㈧、爰審酌被告不思以正途取財，明知現今社會詐欺集團猖獗，
    許多被害人遭詐欺集團騙取金錢後，造成內心受到極大創傷
    ，遭騙取之金錢均係一般人努力工作所儲存之積蓄，一夕之
    間遭騙往往造成極大之家庭問題或生活困難，且亦破壞社會
    間人與人之信任關係，竟為獲取高額報酬而加入詐欺集團，
    擔任車手之職，藉由提領贓款之分工方式，侵害被害人之財
    產權，且影響社會安定，所生危害程度及惡性非輕，暨斟酌
    被告於集團內角色及分工、參與程度、犯罪動機、目的，犯
    後坦承犯行，兼衡其自述之智識程度、家庭生活經濟狀況等
    一切情狀(見本院卷第116頁)，分別量處如附表二所示之刑
    ，並定應執行之刑如主文所示。
三、沒收
㈠、按沒收新制係參考外國立法例，為契合沒收之法律本質，認
    沒收為刑法所定刑罰及保安處分以外之法律效果，具有獨立
    性，而非刑罰（從刑），已明定沒收為獨立之法律效果，在
    修正刑法第5章之1以專章規範，故判決主文內諭知沒收，已
    毋庸於各罪項下分別宣告沒收，亦可另立一項合併為相關沒
    收宣告之諭知，使判決主文更簡明易懂，增進人民對司法之
    瞭解與信賴（最高法院106年度台上字第386號判決意旨參照
    ）。從而，本案有關沒收之諭知，依照上開判決意旨，即不
    在被告各罪項下分別宣告沒收，而另立一項合併為相關沒收
    宣告之諭知，以求簡明易懂。
㈡、次按犯罪所得，屬於犯罪行為人者，沒收之，於全部或一部
    不能沒收或不宜執行沒收時，追徵其價額，刑法第38條之1
    第1項前段、第3項定有明文。又按共同犯罪行為人之組織分
    工及不法所得，未必相同，其所得之沒收，應就各人分得之
    數為之，亦即依各共犯實際犯罪利得分別宣告沒收。所謂各
    人「所分得」，係指各人「對犯罪所得有事實上之處分權限
    」，法院應視具體個案之實際情形而為認定，故本件被告與
    相同詐騙集團之其他共同正犯間犯罪所得之沒收，應就個人
    所分得部分個別為沒收或追徵，對於不法利得分配明確時，
    應依各人實際所得之金額為沒收之諭知若共同正犯成員對不
    法所得並無處分權限，與其他成員亦無事實上之共同處分權
    限者，自不予諭知沒收。再按「犯第14條之罪，其所移轉、
    變更、掩飾、隱匿、收受、取得、持有、使用之財物或財產
    上利益，沒收之」，洗錢防制法第18條第1項前段定有明文
    。此一規定係採義務沒收主義，只要合於法條規定，法院即
    應為相關沒收之諭知，然該洗錢行為之標的是否限於行為人
    所有者始得宣告沒收，法無明文，實務上一向認為倘法條並
    未規定「不問屬於犯罪行為人與否均沒收」時，自仍以屬於
    被告所有者為限，始應予沒收。
㈢、經查，被告參與如附表一所示之三人以上共同詐欺取財犯行
    ，共獲得3,000元之報酬，業據被告於本院審理供陳明確（
    見本院卷第115頁），核屬被告之犯罪所得，且未扣案，爰
    依刑法第38條之1第1項前段、第3項之規定諭知沒收，於全
    部或一部不能沒收或不宜執行沒收時，追徵其價額。另被告
    僅係提領如附表一所示之詐欺贓款之「車手」，除取得前開
    報酬外，其餘款項均上繳該詐欺集團，如前說明，並非被告
    所有，亦非在其實際掌控中，則被告就此部分洗錢之標的本
    不具所有權及事實上管領權，自無庸依前開規定宣告沒收。
據上論斷，應依刑事訴訟法第273條之1第1項、第299條第1項前
段，判決如主文。
本案經檢察官陳佞如提起公訴，檢察官何建寬到庭執行職務。
中　　華　　民　　國　　111 　年　　2 　　月　　24　　日
                  刑事第十五庭  法  官  張雅涵
以上正本證明與原本無異。
如不服本判決應於收受判決後20日內向本院提出上訴書狀，並應
敘述具體理由；其未敘述上訴理由者，應於上訴期間屆滿後20日
內向本院補提理由書（均須按他造當事人之人數附繕本）「切勿
逕送上級法院」。
告訴人或被害人如不服判決，應備理由具狀向檢察官請求上訴，
上訴期間之計算，以檢察官收受判決正本之日起算。
                                書記官  曾惠雅
中　　華　　民　　國　　111 　年　　2 　　月　　25  　日
附錄本案論罪科刑法條
刑法第339條之4第1項第2款
洗錢防制法第14條第1項。

中華民國刑法第339條之4
犯第339條詐欺罪而有下列情形之一者，處1年以上7年以下有期
徒刑，得併科1百萬元以下罰金：
一、冒用政府機關或公務員名義犯之。
二、三人以上共同犯之。
三、以廣播電視、電子通訊、網際網路或其他媒體等傳播工具，
    對公眾散布而犯之。
前項之未遂犯罰之。

洗錢防制法第14條
有第二條各款所列洗錢行為者，處7年以下有期徒刑，併科新臺
幣5百萬元以下罰金。
前項之未遂犯罰之。
前二項情形，不得科以超過其特定犯罪所定最重本刑之刑。

附表一
編號 告訴人或被害人 詐騙時間及方式 告訴人匯款時間、地點、金額(新臺幣)及匯款帳戶 提款時間、地點、金額(新臺幣) 提款金額（新臺幣，已扣除手續費） 卷證出處 1 黃晴 於110年9月中旬在臉書看見負債整合之借貸廣告後，便依指示與通訊軟體LINE暱稱「江昀融」之人聯絡，「江昀融」向黃晴佯稱可代為辦貸款，需先支付代辦費及律師公證費云云。 於110年10月1日17時29分許，以網路銀行轉帳之方式，自其台北富邦銀行00000000000000號帳戶匯款3萬元至曾素美之郵局00000000000000號帳戶。 ①110年10月1日17時32分41秒許，於臺中市○○區○○○○街000號之全家超商大河門市自動櫃員機提領2萬元（另有5元為手續費）。 ②同日17時33分21秒許於相同地點之自動櫃員機提領5,000元（另有5元為手續費）。 ③同日17時33分56秒許於相同地點之自動櫃員機提領5,000元（另有5元為手續費）。 3萬元 (1)告訴人黃晴於警詢時之供述（偵卷第45至48頁） (2)內政部警政署反詐騙諮詢專線紀錄表（偵卷第49至50頁） (3)臺北市政府警察局文山第二分局景美派出所受理詐騙帳戶通報警示簡便格式表（偵卷第52頁） (4)金融機構聯防機制通報單（偵卷第53頁） (5)告訴人黃晴之手寫明細1份（偵卷第58頁） (6)告訴人黃晴與通訊軟體LINE暱稱「江昀融」之對話紀錄擷圖62張（偵卷第60至75頁） 2 江雅婷 詐欺集團成員於110年10月1日假冒英國愛若雅電商業者及花旗商業銀行客服人員，向江雅婷佯稱因公司內部財務分期付款之錯誤設定，需以網路轉帳之方式解除錯誤設定云云。 ①110年10月1日21時9分許，以網路銀行轉帳之方式，自其中國信託銀行000000000000號帳戶匯款4萬9,989元至曾素美之郵局00000000000000號帳戶。 ②110年10月1日21時12分許，以相同方式匯款4萬9,989元至曾素美之郵局00000000000000號帳戶。 ①110年10月1日21時13分42秒許，於臺中市○○區○○○路0段000號之統一超商權旺門市自動櫃員機提領2萬元（另有5元為手續費）。 ②同日21時14分53秒許於相同地點之自動櫃員機提領2萬元（另有5元為手續費）。 ③同日21時16分6秒許於相同地點之自動櫃員機提領2萬元（另有5元為手續費）。 ④同日21時17分15秒許於相同地點之自動櫃員機提領2萬元（另有5元為手續費）。 ⑤同日21時18分23秒許於相同地點之自動櫃員機提領2萬元（另有5元為手續費）。 10萬元 (1)被害人江雅婷於警詢時之供述（偵卷第77至78頁） (2)新北市政府警察局三峽分局橫溪派出所受理詐騙帳戶通報警示簡便格式表（偵卷第79頁） (3)金融機構聯防機制通報單（偵卷第82頁） (4)中國信託商業銀行之網路銀行交易明細擷圖2張（偵卷第86至87頁） (5)被害人江雅婷之中國信託商業銀行帳戶資料擷圖1張（偵卷第91頁） (6)被害人江雅婷接獲詐騙電話之通話記錄擷圖2張（偵卷第92頁）  3 曾能權 詐欺集團成員於110年10月1日假冒LINE購物平台業者及玉山商業銀行客服人員，向曾能權佯稱訂單遭重複下單，需依指示至提款機操作匯款以取消多餘之訂單云云。 於110年10月1日21時50分許，在臺北市○○區○○○路000號之臺北市南港中國信託園區C棟3樓之自動櫃員機，以其第一銀行0000000000000000號帳戶匯款1萬9,123元至曾素美之郵局00000000000000號帳戶。 110年10月1日21時55分44秒許，於臺中市○○區○○○路0段000號統一超商鑫權勝門市自動櫃員機提領1萬9,000元（另有5元為手續費）。 1萬9,000元 (1)告訴人曾能權於警詢時之供述（偵卷第93至95頁） (2)臺北市政府警察局南港分局南港派出所受(處)理案件證明單（偵卷第97頁） (3)臺北市政府警察局南港分局南港派出所受理各類案件紀錄表（偵卷第99頁） (4)內政部警政署反詐騙諮詢專線紀錄表（偵卷第101至102頁） (5)臺北市政府警察局南港分局南港派出所受理詐騙帳戶通報警示簡便格式表（偵卷第103頁） (6)中國信託商業銀行交易明細影本1張（偵卷第105頁） (7)告訴人曾能權接獲詐騙電話之通聯記錄擷圖4張（偵卷第107頁） 

附表二
編號       犯罪事實         罪名及宣告刑  1 如附表一編號1所載（詐欺告訴人黃晴部分） 孫光忠三人以上共同犯詐欺取財罪，累犯，處有期徒刑壹年貳月。  2 如附表一編號2所載（詐欺被害人江雅婷部分） 孫光忠三人以上共同犯詐欺取財罪，累犯，處有期徒壹年參月。  3 如附表一編號3所載（詐欺告訴人曾能權部分） 孫光忠三人以上共同犯詐欺取財罪，累犯，處有期徒壹年壹月。